【裁判字號】    95,重上更(二),55
【裁判日期】    951123
【裁判案由】    誣告等
【裁判全文】
臺灣高等法院臺中分院刑事判決    95年度重上更(二)字第55號
上  訴  人
即  被  告  丁○○
            戊○○
上列上訴人因誣告等案件，不服臺灣臺中地方法院88年度訴字第
333號中華民國88年5月31日第一審判決（起訴案號：臺灣臺中地
方法院檢察署87年度偵字第4430、10975號） ，提起上訴，經本
院判決後，最高法院第二次發回更審，本院判決如下：
    主  文
原判決撤銷。
丁○○、戊○○共同偽造印文，足以生損害於他人，各處有期徒
刑月，偽造之「丙○○」印章壹枚及如附表編號一所示支票影
本背面之「丙○○」印文壹枚均沒收；又共同意圖他人受刑事處
分，向該管公務員誣告，各處有期徒刑柒月。均應執行有期徒刑
捌月，戊○○緩刑貳年，偽造之「丙○○」印章壹枚及如附表編
號一所示支票影本背面之「丙○○」印文壹枚均沒收。
    事  實
一、丁○○與戊○○係夫妻，而戊○○係設於臺中市北屯區○○○路○段三十三號日順電氣工程有限公司（以下簡稱日順公
    司）負責人，丁○○則為該公司財務主管，二人均明知丙○○、甲○○均未向日順公司借款新臺幣（下同）八十萬元，
    如附表所示支票三紙並非日順公司用以支付前開借款而交付
    （如附表編號一所示支票，其發票人係台中區中小企業銀行
    崇德分行，起訴書及原審判決書誤載如附表所示三紙支票均
    係日順公司所「簽發」），亦非該公司於八十五年三月間向
    丙○○借款三十萬元之利息〔實際上係戊○○自八十三年七
    月間起，陸續收受甲○○交付現金，囑託戊○○以自己名義
    代為購買中華開發股份有限公司股票（以下簡稱開發股票）
    、彰化銀行股票（以下簡稱彰銀股票），至八十五年間為止
    ，甲○○要求戊○○出脫甲○○所購買之全部彰銀股票（含
    累積所配股息），計五千二百股，其中二百股甲○○表示贈
    送戊○○，其餘五千股折算現金八十萬元返還甲○○，然而
    ，戊○○收受甲○○所託款項後，並未用以購買開發、彰銀
    股票，並隱瞞未購買開發、彰銀股票之事實，在甲○○要求
    出脫彰銀股票時，乃交付如附表所示之三紙支票予甲○○〕
    。
二、丁○○、戊○○均明知上情，竟基於共同犯意之聯絡，於八
    十五年年底在日順公司委由不知情之記帳業者，接續於丁○○、戊○○業務上所作成之日順公司八十五年度營利事業所
    得稅結算申報書上利息支出欄及各類所得扣繳暨免扣繳憑單
    上，各登載丙○○於八十五年三月至八月向日順公司領取利
    息八十萬元之不實事項，再利用不知情之成年人代刻「丙○○」印章一枚，在日順公司，將該枚印章蓋用印文一枚在如
    附表編號一所示支票影本之背面（不構成準私文書），並將
    前開營利事業所得稅結算申報書及扣繳憑單及附表所示三紙
    支票之影本，均持向財政部臺灣省中區國稅局東山稽徵所申
    報八十五年度營利事業所得稅，而行使該業務上登載不實文
    書，足以生損害於丙○○及稅捐稽徵機關管理稅務之正確性
    。
三、嗣因丙○○發現上情，向稅捐機關提出檢舉，丁○○與戊○○二人竟另起誣告之犯意聯絡，意圖使何丙○○受刑事處分
    ，乃虛構不實事項，由日順公司擔任自訴人，代表人為戊○○，丁○○則擔任自訴代理人，於八十六年六月二日下午，
    向臺灣臺中地方法院具狀對丙○○提起自訴，而誣稱丙○○
    前借款三十萬元予日順公司作為週轉之用，其後日順公司已
    陸續清償完畢，八十五年七、八月間丙○○配偶甲○○向日
    順公司借款八十萬元，由日順公司交付如附表所示三紙支票
    如數借用，詎丙○○事後非但否認借款，且稱上開八十萬元
    為日順公司前開三十萬元借款之利息，日順公司始依丙○○
    意思開立利息所得扣繳憑單，丙○○竟向國稅局檢舉日順公
    司所開立之扣繳憑單不實，有逃漏稅捐之情，並請國稅局函
    請偵辦，且就該八十萬元亦並硬要強迫充為向其所借三十萬
    元之利息，是丙○○行為涉有重利罪、誣告等罪云云，上開
    案件經臺灣臺中地方法院以八十六年度自字第五八一號、本
    院八十六年度上訴字第二一五七號及最高法院八十七年度台
    上字第一九一號判處無罪確定。
四、案經丙○○訴由臺灣臺中地方法院檢察署檢察官偵查起訴。
    理  由
一、訊據上訴人即被告丁○○固不否認曾向臺灣臺中地方法院對
    告訴人丙○○提起重利、誣告自訴及委由不詳姓名成年記帳
    業者在日順公司八十五年度營利事業所得稅結算申報書上利
    息支出欄及各類所得扣繳暨免扣繳憑單上，分別登載利息支
    出八十萬元以示丙○○於八十五年三月至八月向日順公司領
    取利息八十萬元之事實，惟矢口否認有何行使業務上登載不
    實文書、偽造印章印文及誣告等犯行，辯稱：日順公司在八
    十五年間之一筆八十萬元支出，係丙○○向日順公司之借款
    ，且由丙○○配偶甲○○帶丙○○之印章前來領取，伊係取
    得甲○○之同意，持該印章蓋用在如附表所示之支票影本背
    面，以表示甲○○確實收到該三張支票，伊並無偽造丙○○
    印章，將該八十萬元列為利息支出項目，係因丙○○前曾借
    三十萬元給日順公司，丙○○要求支付八十萬元利息，伊應
    丙○○之請，將該八十萬元以利息名目申報，並無違法之處
    ，伊對丙○○提起自訴之事實係屬真實，並無誣告之犯意；
    何況，丙○○因本件逃漏稅之事實，經伊舉發，因而領取舉
    發人獎金十六萬八千四百四十元云云；被告戊○○經合法傳
    喚，未於言詞辯論期日到庭，於本院上訴審及本審更一審調
    查期日則以：伊僅係日順公司之名義負責人，公司一切業務
    均由被告丁○○負責，與丙○○、甲○○夫妻間之糾紛，均
    不知情，伊未曾為甲○○購買股票云云。
二、然查：
(一)、上開事實，業據告訴人丙○○於偵、審中指訴綦詳，丙○○
    於歷次訊問（包括臺灣臺中地方法院八十六年度自字第五八
    一號案件）均堅決否認與日順公司有金錢借貸關係，亦否認
    附表編號一所示支票影本上其印文為真正，本案亦無任何事
    證證明告訴人與日順公司有何三十萬元或八十萬元之金錢借
    貸關係，又日順公司其餘股東均有出資，並非人頭股東，已
    據被告丁○○於本院更一審敘明（見本院更一審卷第六七頁
    ），被告所稱之借款金額達八十萬元之鉅，又係向日順公司
    借款（見八十六年度自字第五八一號卷自訴狀），並非被告
    與丙○○間私人債務，豈會竟未書立借據或其他憑證，被告
    丁○○或稱因雙方是時關係尚好，是未開立憑證云云，或稱
    雙方前金錢借貸關係均係如此處理，是丙○○在收受八十萬
    元支票原本後，即在三紙支票之影本後蓋章交與被告丁○○
    （按：實際上只有在如附表編號一所示之支票影本有「丙○○」印文一枚），以表示已收受該筆借款云云，然借款人書
    立借據或交付本人支票（或客票）以證明收受借款始為社會
    交易常情，似未曾聽聞有如被告丁○○所述之借款證明方式
    ，被告所述雙方以前均以此方式借款云云，並無任何事證足
    資證明，被告丁○○稱八十五年三月間向告訴人借三十萬元
    ，言明無利息，該三十萬元於八十五年六月間已陸續償還，
    迄八十五年年底告訴人說該三十萬元借款應付利息八十萬元
    ，被告丁○○為了和氣生財，只好認了（見臺灣臺中地方法
    院八十六年度自字第五八一號案卷第二頁、本院八十六年度
    上訴字第二一五七號案卷三六頁），借款時既言明無利息，
    又早於八十五年六月間即返還，所述該次金錢借貸關係早已
    結清，被告丁○○竟仍於八十五年十二月間允諾支付八十萬
    元高利，此種說法何人能信。況且，既仍須在支票影本背面
    蓋章以證明收受借款，可見雙方交情未達金錢借貸不須書立
    憑證之友好程度，被告丁○○何不逕行要求丙○○或甲○○
    書立借據俾使雙方權義分明，並對公司股東有所交待。又如
    係借款關係，何以竟以利息名目申報營利事業所得稅，所謂
    借款云云本已無何憑證，又以利息名義申報之，日順公司日
    後有何憑證向告訴人請求返還該八十萬元，被告丁○○就此
    節或稱因前向告訴人借款三十萬元，或稱因告訴人投資公司
    ，遂應告訴人之請求以八十萬元利息名目申報云云，於臺灣
    臺中地方法院八十六年度自字第五八一號案件則稱：「（八
    十萬元是什麼錢？）八十萬元被告（指丙○○）認為是紅利
    及利息錢，說不用還，我亦即說不用還，因此我就當作八十
    萬元是利息」等語（見同上卷第二三頁反面），既係日順公
    司之金錢，金額又高達八十萬元之鉅，被告丁○○豈可能如
    此輕易即應允不需返還，且被告丁○○原稱支票上印文係「
    章是丙○○太太蓋的」、「章是丙○○請他太太帶來蓋的」
    、「他（丙○○）在我留存的影本上蓋章」、「他都是拿章
    蓋在我的支票影本上」，惟嗣又改稱「我在影本上蓋的」、
    「我是先影印再蓋章」（見本院上訴卷第一一八、一一九頁
    、本院更一審卷第四五頁、二六四頁），既係供借款之憑證
    ，衡情應係借款人親自蓋章，然被告就究係何人蓋章乙節卻
    供詞矛盾。又就三紙支票究係交予何人乙節，被告丁○○於
    臺灣臺中地方法院八十六年度自字第五八一號案件及本審先
    後稱：「被告（指丙○○）向我借，七月二日借二十萬元，
    八月五日借三十五萬元，八月十日借二十五萬元，在我公司
    向我借的。」「（借款時有何人在場？）只有我與丙○○二
    人在場。」「（三張票分幾次交付？）分二次給付。」「（
    八十五年七、八月有交八十萬元給誰？）交給甲○○」等語
    （見上開自訴案卷第二三頁反面、第六八頁，及本院更一審
    卷第四四頁），又見矛盾，是被告所辯既乏實據，又屢見歧
    異，更顯違事理，實無可採。
(二)、本案八十萬元係證人甲○○囑託被告戊○○代為購買股票，
    八十五年間甲○○要求戊○○出脫原為甲○○所購買之全部
    彰銀股票，在被告戊○○「表示」股票賣出後，由其返還甲○○等情（按戊○○並未依託真正代為買賣開發、彰銀股票
    ，對此甲○○並不知情，詳後論述），除據甲○○於八十八
    年四月二十一日在原審法院到庭指稱：「八十三年間有託戊○○七十萬元左右買股票，八十五年才賣，因賣股票，才剛
    （開之誤）三張支票給我，我未向他（指被告丁○○）借錢
    ，我先生（指丙○○）也不知情，支票是在松竹路一土地公
    廟前給我，後來支票後有丙○○背書、印章（文）我不知情
    。後來她（指被告戊○○）先生反悔還我八十萬元之事，才
    誣告我們」等語（見原審卷第五四頁反面、第五五頁、第五
    六頁反面）；甲○○於八十六年六月十三日臺灣臺中地方法
    院八十六年度自字第五八一號案件中亦證述：「八十三年度
    我與戊○○一起買股票，三商銀之股票我有五張，一張十六
    萬元，我請戊○○賣五張得款八十萬元，他開支票給我，最
    初我支出七十多萬元，請戊○○買股票」等語（見臺灣臺中
    地方法院八十六年度自字第五八一號卷第二四頁）；復於九
    十一年五月十三日、九十一年七月十九日本院更一審亦明確
    證述：「我八十三年寄她（台語意指：託戊○○）買三張彰
    銀的股票，到了八十五年因為配股所以變成『五千二百股』
    的股票，當時一張股票十六萬元，我叫她將五張股票賣掉，
    剩下二百股送給她。」「她告訴我彰銀是銀行股很穩，『她
    事實上幫我買什麼我不知道』，但都告訴我是幫我買彰銀的
    股票。」「我八十三年七月二十八日託她買開發的股票半張
    ，當時我從帳戶領了三萬元，又從我女兒的帳戶領了四萬元
    ，但我女兒那本帳戶現在找不到，總共七萬元後來開發的股
    票賣掉，開發的股票賣掉後我沒有拿錢回來，我添了二萬元
    下去又託他買彰銀的股票，買彰銀股票的日期我不記得，第
    一次買彰銀的股票只有買半張，第二次八十三年九月八日領
    了十二萬元，隔日又領五萬元，再加上家裏有一萬元，總共
    十八萬元，又買壹張彰銀股票，八十三年十月十一日領六萬
    元及十四日領二十萬元，總共領了二十六萬元，當時彰銀的
    股票一張約十七萬六千元，我那次買了一張半的彰銀股票。
    」「八十四年一月十九日我有領錢，一月十八日從我先生臺
    灣銀行帳戶領十萬元，一月十九日領三萬元，又從我五信領
    五萬元，總共十八萬元買一張。」「總共買了四張」等語（
    本審院更一卷第八六、二一六、二一七頁）；再於九十五年
    十一月九日本院審理時證稱：「……看她都在做股票，她說
    她賺很多，我從來未曾做過股票。……因為我不會玩，我就
    託他幫我做。第一次託她買開發股票半張，後來賣得七萬元
    ，錢我沒有拿回來。我再加上二萬元託她買彰銀股票半張計
    九萬元。八十三年九月八日那天，我將到期的定期存款三十
    萬元，先領出十二萬元，隔天再領出五萬元，再加上我家中
    現有一萬元，總共十八萬元，再拿給戊○○請她幫我買壹張
    彰銀股票。八十三年十月十一日我再領六萬元，投資彰銀壹
    張半。那時我存摺不夠錢，我請他先幫我買，後來十月十四
    日我定存三十萬元到期，我再領二十萬元湊成二十六萬元，
    當時一張股票十七萬六千元，我叫他買一張半約二十六萬四
    千多。八十四年一月十八日從我先生戶頭先領十萬元，一月
    十九日再從我先生戶頭領三萬元，從我五信戶頭領五萬元，
    總共十八萬元，當時彰銀股票十六萬九千元。這樣總共買了
    四張。我本來有叫她賣。……我託她買的期間約一年多，她
    叫我不用擔心，他說一張股票會配三百股，我有四張共配一
    千二百股，所以當時我總共有五千二百股。『那是他說的，
    我都不知道』」等語（見本院卷第一一○頁反面、一一一頁
    ），經核證人甲○○所述前後大致相符。又，比對甲○○於
    本院更一審及本院審理時之陳述，除甲○○女兒帳戶存簿未
    能提出外，對照其他提出之存摺影本均屬相符（見更一審卷
    第九五至九七頁、一○一至一○四頁）。另，經本院更一審
    函財政部證券及期貨管理委員會，中華開發股份有限公司自
    八十三年七月二十八日起至八十四年八月十五日止，股價每
    張（千股）為十二萬六千元至十九萬四千元之間，彰化銀行
    於八十三年九月間，股價每張（千股）為十七萬八千元至二
    十一萬五千元之間，八十三年十月間，股價每張（千股）為
    十六萬一千元至二十一萬三千元之間，八十四年一月間，股
    價每張（千股）為十六萬五千元至十九萬六千元之間，八十
    五年七、八月間，股價每張（千股）為十四萬元至十六萬三
    千元之間，有財政部證券暨期貨管理委員會九十一年七月二
    十三日台財證三字第○九一○一四二二七八號、九十一年九
    月四日台財證三字第○九一○一五○八○七號函附資料可考
    （見本院更一審卷第二三九至二四二頁、二七○至二七三頁
    ）。是甲○○所述買、賣股票價格均合乎當時時價，雖甲○○前開關於彰化銀行股票有三張（八十三年間）、四張（八
    十三年、八十四年合計）之別，然其陳述最後一張彰化銀行
    股票係八十四年間所買，可見甲○○所述係：八十三年間買
    三張，八十四年初買一張，總共囑託被告戊○○購買四張彰
    銀股票，此亦符合真實。何況，彰化銀行普通股於八十三年
    四月二十三日除權，同年六月三十日發放股票股息，八十三
    年度配股比例為○‧二五股；又於八十四年四月二十二日除
    權，同年七月二十一日發放股票股利，八十四年度配股比例
    為○‧三股；八十五年度彰銀股票未發放股票股利乙事，有
    彰化商業銀行九十五年九月二十六日彰秘股字第○一四二號
    函在卷可查（見本院卷第一○○、一○一頁），則依甲○○
    所述囑託被告戊○○購買彰銀股票之時間，係八十三年七月
    以後至八十四年一月之間，因開始購買彰銀股票之時間，八
    十三年間除權發放股票股利之日期已過，故未能參加八十三
    年度配發股票股利，但戊○○受託為甲○○買入之時間，均
    在八十四年度彰銀股票除權之前，以四張股票配股結果，為
    五千二百股 〔4000＋（4000×0.3）＝5200〕，適與甲○○
    在本院更一審、本院審理時所證：總共囑託戊○○買四張，
    戊○○說一張股票會配三百股，四張共配一千二百股，八十
    五年間共有五千二百股等情，若合符節。
(三)、雖然，戊○○自八十三年間起至八十五年止，買賣彰銀股票
    之最後一次交易紀錄係在八十三年三月八日賣出彰銀股票五
    千股，此後未再有開發、彰銀股票之買賣紀錄，有臺灣證券
    交易所股份有限公司檢附戊○○之股票交易紀錄在卷（見本
    院更一審卷第一二六至一二九頁、本院股票買賣交易資料卷
    第一至十三頁）。然查，甲○○確實於八十三、八十四年間
    曾委託被告戊○○購買股票，嗣被告戊○○交付如附表所示
    之三紙支票予甲○○之事實，除據甲○○證述在卷外，經本
    院調閱臺灣臺中地方法院八十六年度自字第五八一號卷，證
    人李魏秀子、林郭雙寬、陳江貴美等人均於該案件結證曾聽
    到甲○○說過其曾託戊○○買股票等語；證人林陳阿滿則結
    證：「八十五年六月間，看到戊○○拿票給甲○○，亦聽到
    說買股票之事情，剛好我在土地公廟拜拜，但我沒有看到幾
    張票。（問：何處土地公廟？）台中市○○路的」等語（見
    臺灣臺中地方法院八十六年度自字第五八一號卷第八六頁、
    第八七頁），而甲○○除前已證述：「她（戊○○）事實上
    幫我買什麼我不知道，但都告訴我是幫我買彰銀的股票。」
    「因為我不會玩，我就託他幫我做」等語外，且於九十五年
    十一月九日本院審理時具結證稱：「（你能否確定戊○○有
    幫你買股票？）我不知道。」「（你確實託他買開發、彰銀
    股票？）這我不知道。是她說第一次是買開發的股票，以後
    都是買彰銀的股票，但都是她說的。彰銀一張股票配三百股
    ，也是她說的。因為我都不懂」等語（見本院卷第一一一頁
    反面），益徵甲○○當時不諳股票操作實務，在被告戊○○
    告以股票錢好賺之後，乃自八十三年七月間起委託被告戊○○代為購買股票，戊○○陸續收受上開託付價款後，並未實
    際購買開發、彰銀股票，仍以當時股票市場行情及除權配息
    比例，告知甲○○以安其心，至八十五年間甲○○要求賣出
    彰銀股票時，被告戊○○仍舊對甲○○隱瞞未購買彰銀股票
    之實情，不得不依其前已告知甲○○配股後之彰銀股票五千
    二百股換算之市價，交付如附表所示之三紙支票，充作出售
    股票後返還甲○○之價款，且交付該三紙支票予證人甲○○
    之人係被告戊○○而非被告丁○○。
(四)、被告丁○○辯稱股票市場並無名為「三商銀」之股票，買賣
    股票應以每張為單位，不能僅買半張，又股票贈與應依法定
    方式轉讓，甲○○稱贈送二百股股票給被告戊○○，卻未見
    踐行何法定程序，可見甲○○所述不實云云。然查，彰化銀
    行係股市統稱「三商銀」（即彰化銀行、第一銀行、華南銀
    行）股票中之一，此為眾所周知之事，被告戊○○向甲○○
    「表示」購買「三商銀」股票，並嗣後對甲○○「告知」已
    購買彰銀股票，此完全符合事理，股票交易除買賣零股（未
    滿一千股）外，固以每千股（即每張）為交易單位，然甲○○並非自行開戶購買股票，而係委託被告戊○○購買，而當
    時甲○○不諳股票實務操作，被告戊○○「告知」購買半張
    ，甲○○相信戊○○所言而出資，並無何不符情理之處。又
    ，當時甲○○既已輕信被告戊○○代其購買股票，縱有實際
    買賣股票，亦非甲○○之名義，被告戊○○果真持有彰銀股
    票二百股，以其操作股票之豐富經驗（參見被告戊○○上開
    股票交易紀錄，有多檔當日買入隨即賣出之情形，足見其看
    盤專注技巧純熟），如何賣出零股換現，本非難事。是被告
    所辯無足採信。
(五)、經本院更一審函臺灣省中區國稅局東山稽徵所查日順公司八
    十五年度營利事業所得稅申報資料，經該所函復三紙支票之
    正、反面均係影本，依該函併檢送之支票影本觀之，僅其中
    附表編號一所示之支票影本上有「丙○○」印文，有該所函
    附本院更一審卷可參（見該卷第二三五至二三七頁），而被
    告丁○○已於本院更一審明確陳述：「（二十萬元的支票，
    丙○○的章是影印後才蓋的，或者是先蓋章才影印？）我在
    影本上蓋的，我是影印後才蓋章。」「（那你繳給國稅局的
    二十萬元支票後面丙○○印章是紅色？）是的」等語，況被
    告戊○○已將支票交與甲○○提示兌現，自無法再將支票原
    本交付稅捐機關，是本案應僅附表編號一所示支票影本之背
    面有丙○○印文，已可認定，被告所述交付國稅局三紙支票
    影本上均有丙○○印文云云尚與事實有間，而背書應係在支
    票原本背面為之，並無在支票影本上背書之理。又，納稅義
    務人辦理營利事業所得稅結算申報，依所得稅法規定及申報
    實務上，並無「申報資料檢附支票『影本』，並在背面蓋用
    實際收受該支票者之印文，而提供稅捐機關充作收受該支票
    者已收受支票原本之『證明』之習慣或特約」等情，業據財
    政部臺灣省國稅局東山稽徵所九十五年六月十六日中區國稅
    東山一字第○九五○○一一○四三號函說明甚詳（見本院卷
    第九五頁）。是以，該印文本身性質非屬準私文書，且其主
    觀認識並非偽造票據法之背書，是公訴意旨認被告係在附表
    編號一所示支票背面蓋告訴人印章而偽造背書，有私文書性
    質，尚有未恰。
(六)、經本院調閱臺灣臺中地方法院八十六年度自字第五八一號全
    卷，被告戊○○二人以日順公司名義，由被告丁○○任代理
    人向臺灣臺中地方法院提起自訴，誣告丙○○涉有重利、誣
    告罪等犯行之案件，被告丁○○則為該案代理人，業經原審
    法院、本院、最高法院判處丙○○無罪確定在案，此有臺灣
    臺中地方法院八十六年度自字第五八一號、本院八十六年度
    上訴字第二一五七號、最高法院八十七年度台上字第一九一
    號案卷足參，告訴人並未曾借款予日順公司而收取利息，其
    發現被告在扣繳憑單上登載不實，而請求偵辦，亦無重利及
    誣告可言，被告於此明悉其情，而意圖使告訴人受刑事處分
    而虛構事實自訴告訴人重利及誣告，被告自有誣告犯行。
(七)、被告辯稱財政部臺灣省中區國稅局以丙○○無法舉證其配偶
    委託被告戊○○買賣股票金錢之往來證據，而且其等亦承認
    收到該八十萬元之事實，所以判定日順公司的憑證記載屬實
    ，並無違章，是准予辦理退稅結案云云，並提出財政部臺灣
    省中區國稅局東山稽徵所函等為證（本院更一審卷第一八六
    至一九六頁），然觀諸被告所提財政部台灣省中區國稅局東
    山稽徵所函之意旨，其所以該被告尚無涉及違章情事，蓋因
    該公司（指日順公司）八十五年度營利事業所得稅結算申報
    時，該利息支出自行調整未列於非營業損失及費用總額而已
    （按本案日順公司八十五年度營利事業所得稅結算申報欄之
    總計項目即「非營業損失及費用總額」，此總額項目仍記載
    為○，是並未以此八十萬元扣減所得額，尚無逃漏稅情事）
    ，並未認定該八十萬元利息支出之真偽實情，況被告有無本
    案犯行，應由本院依各項客觀事證認定之，稅捐機關就稅捐
    問題所為認定，對於本院並無任何拘束力，不足資為有利被
    告之證據。
(八)、被告丁○○另辯稱：丙○○因本件逃漏稅之事實，因而領取
    舉發人獎金十六萬八千四百四十元，並提出財政部臺灣省中
    區國稅局八十八年五月十八日中區國稅密字第八八○○二七
    四三二號函為其根據云云。惟查，如附表所示三紙支票並非
    財政部臺灣省中區國稅局憑以核課丙○○租賃所得與贈與稅
    之依據或違章事證乙情，業據該局以九十五年六月七日中區
    國稅三字第○九五○○三○七九三號函覆本院甚明（見本院
    卷第六九頁）。是告訴人丙○○之逃漏稅事件，顯與如附表
    所示三紙支票無關，被告丁○○此部分辯詞，亦非可取。
(九)、被告戊○○辯稱本案均係被告丁○○所為，伊不知情云云。
    然查，臺灣臺中地方法院八十六年自字第五八一號案件於八
    十六年六月四日繫屬後，被告鍾淑鈴於八十六年七月十八日
    、同年八月一日均到庭應訊，並於八十六年七月十八日明確
    陳述：「（你還要告嗎？）還要告」（見該案卷第六八頁）
    ，顯然提起該件自訴案件符合其意，又本案三紙支票事實上
    係被告戊○○受託買賣股票，卻未實際為甲○○買賣股票，
    並對甲○○隱瞞未購買彰銀股票情形，至八十五年間甲○○
    要求出脫持股時，返還相當於其向甲○○所稱「購買及配股
    彰銀股票價金」，已如前述，被告丁○○於本院上訴審供述
    「所得稅結算申報書，戊○○都有過目嗎？）有」（本院上
    訴卷第一○五頁），是被告戊○○所述伊全不知情云云，亦
    不符實情，其屬本案共犯已至明確。
(十)、此外，被告犯行復有日順公司八十五年度營利事業所得稅結
    算申報書影本、各類所得扣繳暨免扣繳憑單影本各一張、如
    附表所示之支票影本三張附卷可證，被告於業務上制作文書
    不實登載告訴人收受八十萬元利息之事實，使告訴人因此有
    被課徵該部分所得稅之虞，自足生損害於告訴人及稅捐機關
    管理稅務之正確性，綜上所述，被告丁○○、戊○○二人上
    開所辯，顯係卸責之詞，不足採信，本案事證明確，被告二
    人之犯行，均至堪認定。
三、比較新舊法：
    按被告二人行為後，刑法及刑法施行法業於九十四年二月二
    日總統令公布修正，於九十五年七月一日施行（下稱新刑法
    ，修正前刑法下稱舊刑法），參酌最高法院九十五年五月二
    十三日刑事庭第八次會議決議，新刑法第二條第一項之規定
    ，係規範行為後法律變更所生新舊法律比較適用之準據法，
    於新刑法施行後，應適用新刑法第二條第一項之規定，為「
    從舊從輕」之比較。本案涉及法律變更之部分，比較如下：
(一)、被告行為後，修正後刑法（新法）第三十三條第五款規定「
    罰金：新臺幣一千元以上，以百元計算之」，與修正前刑法
    第三十三條第五款規定「罰金：（銀元）一元以上」不同。
    比較新舊法結果，以修正前即行為時法較有利於被告，故依
    刑法第二條第一項前段規定，本案關於刑法第二百十六條、
    第二百十五條之法定刑【最低罰金】部分，自應適用行為時
    之法律即修正前刑法第三十三條第五款規定決定其罰金部分
    之法定刑。復次，被告行為後，刑法施行法第一條之一於九
    十五年六月十四日經以華總一義字第○九五○○○八五一八
    一號令修正公布增訂。修正增訂之刑法施行法第一條之一規
    定「中華民國九十四年一月七日刑法修正施行後（按指九十
    五年七月一日），刑法分則編所定罰金之貨幣單位為新台幣
    。九十四年一月七日刑法修正時，刑法分則編未修正之條文
    定有罰金刑者，自九十四年一月七日刑法修正施行後，就其
    所定數額提高為三十倍。但七十二年六月二十六日到九十四
    年一月七日新增或修正之條文，就其所定數額提高為三倍。
    」而本件被告所犯上開規定有罰金刑，且為刑法分則編未修
    正之條文而定有罰金刑者；於刑法施行法第一條之一修正增
    訂前，其貨幣單位為銀元，罰金刑之提高標準應適用罰金罰
    鍰提高標準條例第一條之規定「依法律應處罰金、罰鍰者，
    就其原定數額得提高為二倍至十倍。」而再依現行法規所定
    貨幣單位折算新臺幣條例第二條規定「現行法規所定金額之
    貨幣單位為圓、銀元或元者，以新臺幣元之三倍折算之」，
    比較新舊法適用之結果，其關於法定刑為罰金部分之提高標
    準，【罰金刑最高部分】，新舊法均無不利之情形，故依刑
    法第二條第一項前段規定，本案關於上開罪名之法定刑罰金
    提高標準部分，自應適用行為時之法律即罰金罰鍰提高標準
    條例第一條及現行法規所定貨幣單位折算新臺幣條例第二條
    之規定。
(二)、被告行為後，因修正後之刑法刪除第五十五條關於牽連犯之
    規定。本件被告所犯後開偽造印文罪、行使業務上登載不實
    罪具有牽連犯之關係，依修正前即行為時之規定，應從一重
    之偽造印文罪處斷；依修正後之刑法既已刪除牽連犯之規定
    ，則所犯上述各罪應依數罪併罰之規定分論併罰。比較新舊
    法之規定，仍應適用舊法論以牽連犯，較有利於被告。
(三)、修正前刑法第五十一條規定：「數罪併罰，分別宣告其罪之
    刑，依左列各款定其應執行者：」其中第五款規定：「宣告
    多數有期徒刑者，於各刑中之最長期以上，各刑合併之刑期
    以下，定其刑期。但不得逾二十年。」修正後刑法第五十一
    條第五款規定：「宣告多數有期徒刑者，於各刑中之最長期
    以上，各刑合併之刑期以下，定其刑期。但不得逾三十年。
    」比較結果，修正後刑法並非較有利於行為人。
(四)、本案涉及刑法法律變更之部分經上開比較新舊刑法之規定，
    以舊刑法有利於被告，依新刑法第二條第一項前段規定，自
    應適用最有利於被告之舊刑法。
四、被告丁○○、鍾淑鈴二人明知告訴人丙○○未收受八十萬元
    之利息，竟於其二人業務上所作成之日順公司八十五年度營
    利事業所得稅結算申報書上利息支出欄及各類所得扣繳暨免
    扣繳憑單上，登載丙○○於八十五年三月至八月向日順公司
    領取利息八十萬元之不實事項，並偽刻丙○○印章一枚，蓋
    用在如附表編號一所示支票影本之背面，自足以生損害於丙○○及稅捐稽徵機關管理稅務之正確性。核被告丁○○、戊○○所為，均係犯刑法第二百十六條、第二百十五條之行使
    業務上登載不實文書罪、刑法第二百十七條第一項之偽造印
    文罪及同法第一百六十九條第一項之誣告罪。被告在業務上
    文書登載不實後進而行使，其登載不實之低度行為應為行使
    之高度行為所吸收；而其被告偽造印章後再偽造印文，偽造
    印章為階段之行為，均不另論罪。檢察官就如附表編號一所
    示支票影本背面「丙○○」印文部分，起訴被告二人涉犯刑
    法第二百十六條、第二百十條行使偽造私文書罪，惟查在支
    票影本背面蓋用印文，交付稅捐機關行使，該印文並無「準
    私文書」性質，前已敘及，是被告二人此部分犯行僅止於偽
    造印文，其起訴事實應予減縮，但不生法條變更問題；至於
    ，檢察官起訴之行使偽造私文書罪部分，因檢察官認與偽造
    印文罪有罪部分有吸收犯之裁判上一罪關係，爰就行使偽造
    私文書罪部分，不另為無罪之諭知。又，被告二人以一申報
    行為行使二紙登載不實文書（八十五年度營利事業所得稅結
    算申報書及各類所得扣繳暨免扣繳憑單）仍為一罪，被告二
    人以一狀誣告告訴人犯有重利及誣告罪，是本於一使告訴人
    受刑事處分之犯意，被告所犯為實質上一誣告罪（是起訴書
    犯罪事實欄固僅記載被告誣告告訴人重利部分，然本審判不
    可分原則，被告誣告告訴人誣告部分亦為起訴效力所及，本
    院應併予審判），被告利用不知情之人在營利事業所得稅結
    算申報書、所得扣繳暨免扣繳憑單上為不實記載。又，其等
    利用不知情之人偽造印章，係間接正犯。被告丁○○、戊○○二人就上開三罪間，具有犯意聯絡及行為分擔，為共同正
    犯，又被告二人所犯共同行使業務上登載不實文書罪與共同
    偽造印文罪間，有方法、結果之牽連關係，依修正前刑法第
    五十五條後段之規定，應從較重之共同行偽造印文罪處斷。
    被告係因告訴人丙○○提出檢舉，始起意誣告之，是所犯共
    同偽造印文罪與共同誣告罪間，犯意各別，構成要件亦異，
    應依修正前刑法第五十一條第五款規定，予以分論併罰。
五、原審以被告二人犯罪事證明確，予以論罪科刑，固非無見，
    惟查：(一)被告僅於日順公司八十五年度營利事業所得稅結算
    申報書上利息支出欄及各類所得扣繳暨免扣繳憑單上，登載
    告訴人丙○○於八十五年三月至八月向日順公司領取利息八
    十萬元之不實事項，並未另記載告訴人有領取八萬元利息情
    事，有本審調得之申報資料可參，原審誤認另尚有不實之八
    萬元利息支出記載，又本案僅如附表編號一所示支票影本之
    背面有告訴人印文，該印文並非背書性質，原審認三紙支票
    背面均經被告偽造告訴人背書，認定事實均屬有誤。(二)如附
    表編號一所示支票影本背面之「丙○○」印文一枚並無準私
    文書性質，前已論述至明，是被告二人雖共同在該支票背面
    偽造印文，並持以行使，不構成行使偽造私文書罪，原審事
    實認定該印文為私文書（背書），進而對被告論以刑法第二
    百十六條、第二百十條之行使偽造私文書罪名，其認定事實
    適用法律，尚有違誤。(三)被告係因告訴人丙○○檢舉，始另
    行起意誣告告訴人，原審認被告所犯行使偽造私文書罪與誣
    告罪具有方法、結果之牽連犯關係，亦有未恰。被告上訴意
    旨否認犯罪固非可取，但原審判決既有上開可議之處，即屬
    無可維持，應由本院予以撤銷改判，審酌被告二人犯罪之動
    機、方法、手段、所致損害，暨犯罪後飾詞狡卸，未見悔意
    ，亦未賠償被害人損失等犯罪後態度等一切情狀，就所犯二
    罪分別量處如主文第二項所示之刑，並依修正前刑法第五十
    一條第五款規定，定其應執行刑，以資懲儆。又，被告戊○○未曾受有期徒刑以上刑之宣告，有卷內前科表可查，經此
    偵審程序之教訓，應知警惕諒無再犯之虞，且其尚負有照顧
    家庭之責任，本院認所宣告之刑，以暫不執行為適當，併諭
    知緩刑二年，以勵自新。至偽造之「丙○○」印章一枚，雖
    未扣案，但不能證明業已滅失，與偽造於如附表所示編號一
    支票背面之「丙○○」印文一枚，均應依刑法第二百十九條
    予以沒收。
六、被告戊○○經合法傳喚，無正當理由不到庭，爰不待其陳述
    逕行判決。
據上論斷，應依刑事訴訟法第三百七十一條、第三百六十九條第
一項前段、第三百六十四條、第二百九十九條第一項前段，刑法
第二條第一項前段、第二十八條、第二百十七條、第一百六十九
條第一項、第七十四條第一項第一款、第二百十九條，修正前刑
法第二百十六條、第二百十五條、第五十五條後段、第五十一條
第五款，罰金罰鍰提高標準條例第一條前段，判決如主文。
本案經檢察官乙○○到庭執行職務。
中    華    民    國    95    年    11    月    23    日
              刑事第八庭  審判長法  官  羅  得  村
                                法  官  張  靜  琪
                                法  官  陳  宏  卿
偽造印文罪部分，被告不得上訴；檢察官得上訴。
誣告罪部分，被告及檢察官均得上訴。
如不服本判決應於收受送達後十日內向本院提出上訴書狀，其未
敘述上訴之理由者並得於提起上訴後十日內向本院補提理由書（
均須按他造當事人之人數附繕本）。
                                書記官  柯  孟  伶
中    華    民    國    95    年    11    月    24    日
【附錄論罪科刑法條】
刑法第217條第1項：
偽造印章、印文或署押，足以生損害於公眾或他人者，處3年以
下有期徒。
刑法第216條：
行使第210條至第215條之文書者，依偽造、變造文書或登載不實
事項或使登載不實事項之規定處斷。
刑法第215條：
從事業務之人，明知為不實之事項，而登載於其業務上作成之文
書，足以生損害於公眾或他人者，處3年以下有期徒刑、拘役或5
00元以下罰金。
中華民國刑法第169條第1項：
意圖他人受刑事或懲戒處分，向該管公務員誣告者，處 7 年以下
有期徒刑。
【附表】：
┌──┬────┬─────┬─────────┬──────────┬──┐
│編號│票    號│面      額│  付    款    人  │        發票人      │備註│
│    │        │（新台幣）│                  │                    │    │
├──┼────┼─────┼─────────┼──────────┼──┤
│一  │0000000 │二十萬元  │台灣銀行台中分行  │ 台中區中小企業銀行 │影本│
│    │        │          │                  │ 崇德分行           │    │
├──┼────┼─────┼─────────┼──────────┼──┤
│二  │0000000 │三十五萬元│台中區中小企業銀行│ 日順電氣工程有限公 │影本│
│    │        │          │崇德分行          │ 司                 │    │
├──┼────┼─────┼─────────┼──────────┼──┤
│三  │0000000 │二十五萬元│同上              │ 同上               │影本│
└──┴────┴─────┴─────────┴──────────┴──┘
                                                    Ｒ


司法院資訊處製作；財團法人民間司法改革基金會備份。
